ACORDAO-COMPLETO-2483381

ACÓRDÃO 1316/2021 ATA 19/2021 - PLENÁRIO

VISTOS, relatados e discutidos estes autos de Representação formulada pelo Subprocurador-Geral Lucas Rocha Furtado, em face de "possível ofensa, por parte da Secretaria Especial de Comunicação Social - Secom, dos princípios constitucionais da publicidade e da impessoalidade, ao fazer divulgação de publicidade em defesa direta da pessoa do Presidente Jair Bolsonaro, incorrendo em omissão de informações relevantes ao tema relativo à vacinação da população brasileira contra a Covid-19, bem como identificar os responsáveis e calcular os prejuízos aos cofres públicos decorrentes dos gastos ilegítimos com a aludida campanha publicitária"; 
ACORDAM os Ministros do Tribunal de Contas da União, reunidos em Sessão Plenária, diante das razões expostas pelo Relator, em:
9.1. não conhecer a presente documentação como representação, por ausentes os requisitos de admissibilidade previstos no parágrafo único do art. 235 do Regimento Interno e no     art. 103, § 1º, da Resolução - TCU 259/2014;
9.2. informar ao representante a prolação deste Acórdão, ressaltando que o Relatório e o Voto que o fundamentam podem ser consultados por meio do endereço www.tcu.gov.br/acordaos; e
9.3. arquivar o presente processo, com fundamento no parágrafo único do art. 237 c/c o parágrafo único do art. 235, do Regimento Interno do TCU, e no art. 105 da Resolução - TCU 259/2014.

Representação a respeito de possíveis irregularidades relacionadas à divulgação de publicidade em defesa direta da pessoa do Presidente da República, incorrendo-se em omissão de informações relevantes ao tema relativo à vacinação da população brasileira contra a Covid19.

Secretaria Especial de Comunicação Social (extinta).

3. Representante: Ministério Público junto ao Tribunal de Contas da União - Subprocurador-Geral Lucas Rocha Furtado

13.1. Ministros presentes: Ana Arraes (Presidente), Walton Alencar Rodrigues, Benjamin Zymler, Augusto Nardes, Raimundo Carreiro (Relator), Bruno Dantas e Jorge Oliveira.
13.2. Ministro-Substituto convocado: Marcos Bemquerer Costa.
13.3. Ministros-Substitutos presentes: André Luís de Carvalho e Weder de Oliveira.

RAIMUNDO CARREIRO

Adoto como relatório, com fulcro no inciso I do § 3º do art. 1º da Lei 8.443/1992, a instrução elabora pela Secretaria de Controle Externo da Administração do Estado - SecexAdministração (peça 14) , cujas conclusões foram ratificadas pelos dirigentes da unidade (peças 15 e 16) , verbis:
"INTRODUÇÃO
1.	Cuidam os autos de representação a respeito de possíveis irregularidades ocorridas no âmbito da Presidência da República, relacionadas à adoção das medidas necessárias a verificar possível ofensa, por parte da Secretaria Especial de Comunicação Social do Ministério das Comunicações (Secom/MCom) , dos princípios constitucionais da publicidade e da impessoalidade, ao fazer divulgação de publicidade em defesa direta da pessoa do Presidente Jair Bolsonaro, incorrendo em omissão de informações relevantes ao tema relativo à vacinação da população brasileira contra a Covid-19, bem como identificar os responsáveis e calcular os prejuízos aos cofres públicos decorrentes dos gastos ilegítimos com a aludida campanha publicitária.
HISTÓRICO
2.		O representante, Sr. Subprocurador-Geral do Ministério Público junto ao TCU, Dr. Lucas Rocha Furtado, apresentou sua demanda em 25/3/2021, noticiando possíveis irregularidades praticadas pela Secretaria Especial de Comunicação Social do Ministério das Comunicações, tomando por base notícias veiculadas na mídia, conforme teor da peça inicial e dos anexos da presente Representação (peças 1-11) .
Afronta a Princípios Constitucionais e Dano ao Erário (peça 1) 
3.	Na conclusão da peça inicial, o representante requereu a adoção das medidas necessárias a verificar possível ofensa, por parte da Secretaria Especial de Comunicação Social da Presidência da República - Secom, dos princípios constitucionais da publicidade e da impessoalidade, ao fazer divulgação de publicidade em defesa direta da pessoa do Presidente Jair Bolsonaro, incorrendo em omissão de informações relevantes ao tema relativo à vacinação da população brasileira contra a Covid-19, bem como identificar os responsáveis e calcular os prejuízos aos cofres públicos decorrentes dos gastos ilegítimos com a aludida campanha publicitária.
Atraso na Vacinação contra o Covid-19 (peça 2) 
3.	Segundo o representante, tomando por base notícia veiculada em mídias ao longo do exercício de 2020 e início do exercício de 2021 (peça 2) , teria havido atraso no planejamento para a vacinação.
Ausência de Plano Estratégico de Vacinação (peça 3-8) 
4.	Na mesma linha, com fundamento em matérias jornalísticas publicadas ao final do exercício de 2020 e do início do exercício de 2021, trouxe à baila a temática da ausência de Plano Estratégico de Vacinação (peça 3-4) , cujo tema foi originário de Relatório de Auditoria elaborado pela SecexSaúde (Secretaria de Controle Externo da Saúde) , sob a relatoria do ministro Benjamin Zymler.
Indefinição quanto à Escolha da Vacina (peça 9-10) 
5.	Ademais, segundo o Parquet, houve uma indefinição quanto à escolha da vacina a ser aplicada na população brasileira em razões de questões meramente políticas, fato que teria ocasionado um aumento do número de mortos.
Campanha Publicitária contra a Vacinação (peça 11) 
6.	Por fim, de acordo com o Subprocurador-Geral do MP/TCU, houve uma campanha publicitária contra a vacinação, por meio de declarações feitas pelo próprio Presidente da República, bem como a utilização de órgão oficial de comunicação, a Secretaria Especial de Comunicação Social do Ministério das Comunicações (Secom/MCom) , com desvios de finalidade.
EXAME DE ADMISSIBILIDADE
Ausência dos requisitos do art. 235 (requisitos de admissibilidade) 
7.	Em que pese o representante ser legitimado, verifica-se que a presente representação não preenche integralmente os requisitos de admissibilidade constantes nos arts. 235 c/c 237, parágrafo único, do Regimento Interno do TCU (RITCU) e no art. 103, § 1º, da Resolução TCU 259/2014, dado que não foram apresentados, entre os argumentos trazidos na inicial, indícios suficientes da alegada irregularidade.
8.	Dessa forma, valendo-se exclusivamente de matéria jornalística, entende o Parquet ter havido desvio de finalidade na motivação de atos administrativos, razão pela qual pede que sejam adotadas medidas necessárias para apuração das irregularidades ora apontadas. Data maxima venia, não se vislumbra a existência de indícios suficientes para que este Egrégio Tribunal, nestes autos, possa se manifestar sobre o tema.
9.	Em especial, no tocante aos atos de gestão que supostamente tenham afetado os princípios constitucionais da publicidade e da impessoalidade, a Secom faz divulgação de publicidade institucional com interesse nacional, em caráter discricionário. Não há elementos nos autos que possam comprovar a ocorrência de omissão de informações relevantes quanto à vacinação da população brasileira contra a Covid-19, bem como a ocorrência de dano ao Erário.
10.	No caso emergencial da escolha da vacina e a existência de um suposto atraso na vacinação nacional, destaca-se que esta Colenda Corte, por meio da SecexAdministração e da SecexSaúde, vem fazendo o acompanhamento com relação a tais assunto. Portanto, já existem ações de controle do TCU, a exemplo do Programa especial de atuação no enfrentamento à crise da Covid-19 - Coopera, o qual consiste na implementação do "Plano Especial de Acompanhamento das Ações de Combate à COVID-19".
11.	No tocante ao Plano Estratégico de Vacinação, como ilustrado pelo Parquet, foi encaminhado ao TCU e ao STF. Além disso, não há elementos nos autos que possam comprovar a ocorrência de falhas quanto à estratégia de vacinação da população brasileira contra a Covid-19.
12.	Relativamente a uma suposta campanha publicitária contra a vacinação, trata-se apenas de uma fala do Presidente da República no qual emitiu sua opinião sobre determinada questão. Como já salientado em outras oportunidades, o controle exercido por esta Corte não alcança falas, pronunciamentos ou promessas, mas apenas os atos de gestão praticados por gestores ou autoridades de âmbito federal.
13.	Além disso, não compete ao TCU julgar o mérito das declarações do Chefe do Poder Executivo Federal, avaliando-se que se trata de mera censura, por não se enquadrarem no comando constitucional do art. 70 e 71 da Constituição Federal, que restringe sua atuação às dimensões contábeis, patrimoniais, operacionais, orçamentárias e financeiras. 
14.	Ademais, o Parquet não logrou êxito em comprovar a materialização da promoção pessoal, direta ou indiretamente, tendo, por consequência, a ocorrência de dano ao Erário.
15.	De mais a mais, transcreve-se o art. 235 do Regimento Interno/TCU, o qual trata dos requisitos de admissibilidade de denúncias e representações nesta Corte:
Art. 235. A denúncia sobre matéria de competência do Tribunal deverá referir-se a administrador ou responsável sujeito à sua jurisdição, ser redigida em linguagem clara e objetiva, conter o nome legível do denunciante, sua qualificação e endereço, e estar acompanhada de indício concernente à irregularidade ou ilegalidade denunciada. 
Parágrafo único. O relator ou o Tribunal não conhecerá de denúncia que não observe os requisitos e formalidades prescritos no caput, devendo o respectivo processo ser arquivado após comunicação ao denunciante. (grifo nosso) 
16.	Da leitura do dispositivo do regimento interno, entende-se ser elemento essencial para o conhecimento da representação o apensamento de indícios que comprovem a irregularidade apontada.
17.	Por sua vez, a definição do termo indício é trazida do art. 239 do Código de Processo Penal (CPP) , in verbis:
Art. 239. Considera-se indício a circunstância conhecida e provada, que, tendo relação com o fato, autorize, por indução, concluir-se a existência de outra ou outras circunstâncias. (grifos nossos) 
18.	O indício deve ser uma circunstância que prove por meio de processo indutivo a existência de outra circunstância. Da definição trazida pela lógica formal, verifica-se que o processo indutivo, do qual se origina o processo prova formal matemática conhecido como indução finita, deve ser sempre da parte para o todo e nunca do todo para parte.
19.	Diante da transcrição exclusiva de matéria jornalística sobre declaração verbal do Presidente da República, não há como inferir indutivamente que o ato administrativo supostamente irregular se concretizou. Com efeito e com as devidas vênias, poderia ter sido apenas uma intenção que não se solidificou na realidade.
20.	É imperioso destacar que as alegações trazidas pelo MP/TCU em sede de reportagem sequer constituem informes, quanto menos informações, no âmbito da Doutrina de Inteligência, conforme definição dos tipos de conhecimento de inteligência, extraída do sítio da Agência de Inteligência da Polícia Civil do Estado do Paraná na data de 14/11/2019:
Informe: é o conhecimento resultante de juízo (s) formulado (s) , que expressa o estado de certeza, opinião ou de dúvida frente à verdade, sobre fato ou situação passado e/ou presente. Resulta da avaliação de situação ou fato passado ou presente quanto à idoneidade de sua fonte e à veracidade de seu conteúdo. 
Informação: É o conhecimento resultante de raciocínio (s) e que expressa a certeza do analista frente à verdade, sobre fato ou situação passados e/ou presentes. A informação vai além da simples narração de fatos ou situações, contemplando a interpretação dos mesmos. Na produção do conhecimento de inteligência "informação" serão utilizados apenas dados A1, ou seja, dados oriundos de fontes idôneas cujo conteúdo tenha sido confirmado também por outras fontes.
21.	Data venia, restou ausente na representação do MP/TCU a análise de veracidade de conteúdo das reportagens trazidas, assim como a validação por meio de evidências das notícias obtidas por terceiros, consoante os termos da Portaria-Segecex 12, de 27/6/2016.
22.	Destarte, não tendo sido realizada a referida etapa e sendo tal ônus exclusivamente do representante, não é possível enquadrar as reportagens ora apresentadas como indício de irregularidade, razão pela qual a presente representação não pode ser conhecida, com fundamento no parágrafo único do art. 235 c/c art. 298 do Regimento Interno/TCU e com o art. 239 do Código de Processo Penal (CPP) .
23.	Além disso, indícios consistem em situações conhecidas e provadas que, por algum tipo de conexão lógica ou material, conduzem à descoberta de outras que tenham relevância para o deslinde desta ou daquela questão de fato e/ou de direito. 
23.		Continuando a análise, importa enfatizar que, para admissibilidade de representações ou denúncias no TCU, os indícios, acaso existentes, precisam ser dotados de suficiência, atributo que os torna idôneos ou eficientes para, com objetividade, sustentar as ilações que deles se irradiam - ou possam irradiar.
24.	Em consequência, as notas divulgadas em mídia eletrônica não caracterizam indícios na acepção técnico-jurídica enraizada do vocábulo, tampouco carregam qualidades indutoras de inferências probatórias válidas. Ressalta-se que a representação não aponta nenhum indício concreto de irregularidade, uma vez que as notícias trazidas se limitam a relatar percepções e opiniões de algumas empresas de telecomunicações sobre a pandemia, bem como traz análises de jornalistas sobre a política de vacinação no Brasil.
25.	Desse modo, pode-se afirmar que o prejuízo jurídico, que confere interesse de agir, deve ser de natureza objetiva e prática, e não meramente subjetiva e hipotética. É sob o ângulo prático que se afere a ocorrência da utilidade, o que não se verifica nestes autos.
26.	Portanto, consoante ao disposto no parágrafo único do art. 235 do RI/TCU, não é possível conhecê-lo, visto que o expediente não está acompanhado de indício concernente à irregularidade ou ilegalidade, não satisfazendo tal requisito de admissibilidade.
27.	Com tais ponderações, conclui-se que, por insuficiência de indícios, deve-se emitir juízo negativo de admissibilidade acerca da representação ora sob análise, sem prejuízo de notificar o representante (RITCU, art. 179, §6°) para, caso logre colher e apresentar elementos de convicção de maior densidade, reformular o pedido, dessa vez juntando aos autos, no mínimo, indícios da ocorrência de irregularidades/impropriedades na gestão administrativa.
PROPOSTA DE ENCAMINHAMENTO
28.	Ante o exposto, submetem-se os autos à consideração superior, propondo:
	a) não conhecer a presente documentação como representação, por não atender os requisitos de admissibilidade previsto no parágrafo único do art. 235 do Regimento Interno e no art. 103, § 1º, da Resolução - TCU 259/2014;
	b) informar ao representante que o conteúdo da deliberação que vier a ser proferida poderá ser consultado no endereço www.tcu.gov.br/acordaos; e
	c) arquivar o presente processo, com fundamento no parágrafo único do art. 237 c/c o parágrafo único do art. 235, do Regimento Interno do TCU, e no art. 105 da Resolução - TCU 259/2014." (Grifos conforme original) 
2.	É o relatório.

não há

Não atuou.

REPRESENTAÇÃO. SECRETARIA ESPECIAL DE COMUNICAÇÃO SOCIAL. CAMPANHA PUBLICITÁRIA REFERENTE À CAMPANHA DE IMUNIZAÇÃO CONTRA A COVID-19 EM SUPOSTO BENEFÍCIO À PESSOA DO PRESIDENTE DA REPÚBLICA. AUSÊNCIA DE INDÍCIOS DE ILEGALIDADE OU IRREGULARIDADE A ATRAIR A COMPETÊNCIA DO TCU. NÃO CONHECIMENTO. CIÊNCIA. ARQUIVAMENTO.

REPRESENTAÇÃO (REPR)

Secretaria de Controle Externo da Administração do Estado (SecexAdmin).

Relato o presente processo em razão da Lista de Unidades Jurisdicionadas do biênio 2021-2022.
2.	Trata-se de representação formulada pelo Subprocurador-Geral Lucas Rocha Furtado, em face de "possível ofensa, por parte da Secretaria Especial de Comunicação Social - Secom, dos princípios constitucionais da publicidade e da impessoalidade, ao fazer divulgação de publicidade em defesa direta da pessoa do Presidente Jair Bolsonaro, incorrendo em omissão de informações relevantes ao tema relativo à vacinação da população brasileira contra a Covid-19, bem como identificar os responsáveis e calcular os prejuízos aos cofres públicos decorrentes dos gastos ilegítimos com a aludida campanha publicitária".
3.	O representante arguiu, com base em matérias jornalísticas, que a Secom teria deflagrado campanha publicitária, em rede social (Twitter) , a respeito da imunização contra a covid-19 em defesa direta à pessoa do Presidente da República.
4.	A campanha publicitária, de acordo com o membro do MP/TCU, teria infingido os princípios da impessoalidade e da publicidade.
5.	Diante das supostas irregularidades, requereu a adoção de medidas conducentes à apuração das alegações.
6.	A SecexAdministração, após exame técnico dos autos, propôs não conhecer da representação por entender ausentes indícios de irregularidade e ilegalidade.
7.	Razão assiste à unidade técnica. Vejamos.
9.	Nos termos dos arts. 235 e 237 do Regimento Interno deste Tribunal, e do art. 103, § 1º, da Resolução - TCU 259/2014, são requisitos de admissibilidade de representação, dentre outros, a apresentação de indícios suficientes da ocorrência das irregularidades arguidas.
10.	Como bem destacado pela SecexAdministração, não consta da representação indício da ocorrência de dano ao erário ou qualquer irregularidade que enseje a atuação desta Corte. 
11.	Correto, portanto, o encaminhamento proposto pela SecexAdministração.
12.    	Ante o exposto, acolho a instrução da unidade técnica, cujas conclusões integram as presentes razões de decidir, e VOTO no sentido de que seja adotado o Acórdão que ora submeto a este Plenário.
TCU, Sala das Sessões, em 2 de junho de 2021.
RAIMUNDO CARREIRO 
Relator